【裁判字號】    95,訴,657
【裁判日期】    951122
【裁判案由】    償還公費
【裁判全文】
高雄高等行政法院判決
                                     95年度訴字第00657號
                              .
原      告  陸軍軍官學校
代  表  人  甲○○校長
訴訟代理人  蔡明樹  律師
被      告  乙○○
上列當事人間因償還公費事件，原告提起行政訴訟。本院判決如
下：
    主  文
被告應給付原告新台幣柒拾伍萬陸仟柒佰元及自民國95年8月11
日起至清償日止，按週年利率百分之5計算之利息。
訴訟費用由被告負擔。
   事  實
壹、事實概要：
    緣被告為原告學校正62期學生，而原告於民國（下同）82年
    5月20日以被告「違反校規累計滿大過三次」核定開除學籍
    ，並於82年5月15日生效。原告乃依行為時國軍各軍事學校
    退學開除學生賠償費用辦法規定，請求被告賠償原告新台幣
    （下同）756,700元。因被告迄未繳納，原告遂提起本件行
    政訴訟。
貳、兩造聲明：
一、原告聲明求為判決：
（一）被告應給付原告756,700元及自起訴狀繕本送達翌日起至
      清償日止，按週年利率百分之5計算之利息。
（二）訴訟費用由被告負擔。
二、被告聲明求為判決：被告未於言詞辯論期日到場，亦未提出
    任何聲明及陳述。
參、兩造主張之理由：
甲、原告主張之理由略以：
一、按「人民與中央或地方機關間，因公法上原因發生財產上之
    給付或請求作成行政處分以外之其他非財產上之給付，得提
    起給付訴訟。因公法上契約發生之給付，亦同。」行政訴訟
    法第8條第1項定有明文。被告原為原告學校正62期學生，前
    遭原告核定予以開除學籍，有原告82年5月20日（82）朝堅
    字第3244號令可稽。依司法院釋字第348號解釋意旨，原告
    與被告間屬國家機關與人民約定提供某種給付，並使接受給
    付者負合理之負擔或其他公法上對待給付之義務，而成立行
    政契約關係，本件被告因被開除學籍而應賠償之金額，即屬
    因該行政契約關係所生之給付義務。依行為時應適用之80年
    8月28日修正「國軍各軍事學校退學開除學生賠償費用辦法
    」第1條規定：「國軍各軍事學校（院班）招考之學生報到
    入學後，經退學或開除學籍者，符合本辦法免賠在校費用之
    規定外，均應賠償在校期間費用。中正國防幹部預備學校初
    級部或高級部畢業之學生，升入高級部或大專部（正期班或
    專科班）就讀期間，因故退學或開除學籍者，應清償大專部
    （正期班或專科班）及中正國防幹部預備學校在校期間之費
    用。」又同辦法第2條規定：「賠償在校費用之範圍及標準
    如左：一、薪餉：自入學之日起至核定退學或開除學籍之日
    止，就已發之全部數額計算之。二、主副食品價款：自入學
    之日起至核定退學或開除學籍之日止，依每月給與定量，以
    原領用時之規定價格折算之。三、服裝費：自入學之日起至
    核定退學或開除學籍之日止，依實際領用給與品種數量，照
    原製時之新品規定價格折算之。如為貸與品，按規定收繳，
    倘有欠繳者照原製時之新品規定價格折算之。四、教育訓練
    費：除初級部之學生外，自入學之日起至核定退學或開除學
    籍之日止，以教育階層及各班次之人年教育經費基準核算之
    。退學或開除學籍學生之家長為軍公教人員時，其原領（享
    ）有眷補費、實物補給（代金）、教育補助費及減免學雜費
    部份，應在賠償費用中扣除。前項教育補助費以公立學校給
    與為準，減免學雜費部分參照『現役軍人子女就讀中等以上
    學校減免學雜費辦法』辦理。」。
二、原告依上開規定核計被告應給付原告796,970元，因被告已
    付40,270元，遂請求其應給付756,700元等語。
乙、被告之答辯：
    被告未於言詞辯論期日到場，亦未提出書狀為任何陳述。
   理  由
壹、程序部分：
    本件被告經合法通知，無正當理由，未於言詞辯論期日到場
    ，核無行政訴訟法第218條準用民事訴訟法第386條所列各款
    情形，爰依原告之聲請，由其一造辯論而為判決。
貳、實體部分：
一、按人民與中央或地方機關間，因公法上原因發生財產上給付
    ，得提起給付訴訟，行政訴訟法第8條第1項定有明文。又「
    行政機關基於法定職權，為達成特定之行政上目的，於不違
    反法律規定之前提下，自得與人民約定提供某種給付，並使
    接受給付者負合理之負擔或其他公法上對待給付之義務，而
    成立行政契約關係。」亦經司法院釋字第348號解釋理由書
    闡明在案。再按「國軍各軍事學校（院班）招考之學生報到
    入學後，經退學或開除學籍者，符合本辦法免賠在校費用之
    規定外，均應賠償在校期間費用。中正國防幹部預備學校初
    級部或高級部畢業之學生，升入高級部或大專部（正期班或
    專科班）就讀期間，因故退學或開除學籍者，應清償大專部
    （正期班或專科班）及中正國防幹部預備學校在校期間之費
    用。」、「賠償在校費用之範圍及標準如左：一、薪餉：自
    入學之日起至核定退學或開除學籍之日止，就已發之全部數
    額計算之。二、主副食品價款：自入學之日起至核定退學或
    開除學籍之日止，依每月給與定量，以原領用時之規定價格
    折算之。三、服裝費：自入學之日起至核定退學或開除學籍
    之日止，依實際領用給與品種數量，照原製時之新品規定價
    格折算之。如為貸與品，按規定收繳，倘有欠繳者照原製時
    之新品規定價格折算之。四、教育訓練費：除初級部之學生
    外，自入學之日起至核定退學或開除學籍之日止，以教育階
    層及各班次之人年教育經費基準核算之。退學或開除學籍學
    生之家長為軍公教人員時，其原領（享）有眷補費、實物補
    給（代金）、教育補助費及減免學雜費部份，應在賠償費用
    中扣除。前項教育補助費以公立學校給與為準，減免學雜費
    部分參照『現役軍人子女就讀中等以上學校減免學雜費辦法
    』辦理。」復分別為行為時「國軍各軍事學校退學開除學生
    賠償費用辦法」第1條及第2條所明定。又國防部各軍事學校
    設立之宗旨，乃係以培養訓練國軍各軍種之幹部為目的，國
    防部為解決各軍種軍士官缺額補充，以公費教育方式，鼓勵
    各個學齡之學生接受軍事教育，進而成為各軍種幹部來源，
    並以前揭國軍各軍事學校退學開除學生賠償費用辦法作為處
    理是項業務之依據，及確保享受公費待遇之學生於畢業後，
    照約按受分發各部隊及軍事機關學校完成服務，以解決軍中
    幹部來源之問題，為達成行政目的所必要，亦未逾越合理之
    範圍，則此項規定為接受公費教育學生與軍校間訂立行政契
    約之準據，成為入學公費生與軍校間行政契約之內容。且原
    告學校之招生簡章均明載在校受訓期間因故遭學校開除或退
    學學籍者，應依國軍各軍事學校退學開除學生賠償費用辦法
    繳還在校期間所耗費用，是此規定為兩造行政契約之內容，
    委無疑義。
二、本件被告為原告學校正62期學生，而原告於82年5月20日以
    被告「違反校規累計滿大過三次」核定開除學籍，並於82年
    5月15日生效等情，有原告82年5月20日（82）朝堅字第3244
    號令及開除學生名冊各乙紙在卷可稽，故被告有遭原告學校
    開除學籍之事實，應堪認定。被告未於準備程序及言詞辯論
    期日到場，亦未提出書狀作任何聲明陳述，應認原告之主張
    為真實。
三、經查，本件被告就讀原告學校，並享受公費，是其與原告間
    因此成立行政契約，而應受前揭契約約定之拘束。被告既有
    遭原告學校開除學籍情事，則依前開所述，其即應依行為時
    「國軍各軍事學校退學開除學生賠償費用辦法」規定，負賠
    償之責。則原告基於行政契約之法律關係，請求被告應賠償
    原告薪餉、主食費、副食費、副食加給、服裝費、教育訓練
    費、獎學金（名稱雖為獎學金，但每人均可領取，並非因表
    現優異而另行發給，故應屬教育訓練費範圍），及被告就讀
    中正國防幹部預備學校在校期間之費用，合計796,970元，
    又因被告已給付40,270元，遂請求原告應賠償756,700元，
    即屬有據。
四、又行政契約，本法未規定者，準用民法相關之規定，行政程
    序法第149條亦有明文。另依民法第233條第1項前段及第203
    條規定：「遲延之債務，以支付金錢為標的者，債權人得請
    求依法定利率計算之遲延利息。」、「應付利息之債務，其
    利率未經約定，亦無法律可據者，週年利率為百分之五。」
    再按「送達於住居所、事務所、營業所或機關所在地不獲會
    晤應受送達人者，得將文書付與有辨別事理能力之同居人、
    受僱人或願代為收受而居住於同一住宅之主人。」、「送達
    不能依直接送達或補充送達之規定為之者，得將文書寄存於
    送達地之自治或警察機關，並作送達通知書二份，一份黏貼
    於應受送達人住居所、事務所或營業所門首，一份交由鄰居
    轉交或置於應受送達人之信箱或其他適當之處所，以為送達
    。」此觀行政訴訟法第72條第1項及第73條第1項之規定自明
    。又依上開行政訴訟法第73條第1項規定所為之送達，無論
    應受送達人實際上於何時受領文書，均以寄存之日期，視為
    收受送達之日期，而發生送達之效力。本件送達被告之起訴
    狀繕本係於95年8月10日送達其住所，因未獲會晤本人，亦
    無受領文書之同居人，受僱人又拒絕受領，而經郵務人員將
    該起訴狀繕本寄存於高雄縣警察局岡山分局壽天派出所，並
    製成送達通知書2份，1份黏貼於應受送達人門首，1份置於
    應受送達人之信箱，以為送達等情，有被告之戶籍謄本及送
    達證書附卷可稽。則原告併請求被告自95年8月11日即起訴
    狀繕本送達翌日起至清償日止，按週年利率百分之5計算之
    利息，即有理由，應予准許。
五、據上論結，本件原告之訴為有理由，依行政訴訟法第195條
    第1項前段、第98條第3項前段、第218條、民事訴訟法第385
    條第1項前段，判決如主文。
中    華    民    國    95    年    11    月   22     日
                  第三庭審判長法  官   邱政強
                              法  官   李協明
                              法  官   詹日賢
以上正本係照原本作成。
如不服本判決，應於判決送達後20日內向本院提出上訴書狀，其
未表明上訴理由者，應於提起上訴後20日內向本院提出上訴理由
書（須按對造人數附繕本）；如於本判決宣示或公告後送達前提
起上訴者，應於判決送達後20日內補提上訴理由書（須附繕本）
。未表明上訴理由者，逕以裁定駁回。
提起上訴應預繳送達用雙掛號郵票7份（每份34元）。
中    華    民    國    95    年    11    月   22     日
                              書記官   林幸怡


司法院資訊處製作；財團法人民間司法改革基金會備份。
